臺灣屏東地方法院民事判決
110年度潮小字第1033號
原      告  黃潔玲  
訴訟代理人  黃朝玄  
被      告  劉徐秋萍
訴訟代理人  劉生章  
上列當事人間請求返還不當得利事件，本院於111年3月28日言詞
辯論終結，判決如下：
　　主  文
被告應給付原告新台幣（下同）3萬元。
原告其餘之訴駁回。
訴訟費用1,000元，由被告負擔300元，餘由原告負擔。
本判決得假執行，但被告以3萬元為原告預供擔保，得免為假執
行。
    事實及理由
一、原告主張：
    原告於110年4月26日騎乘車牌號碼000-000之普通重型機車
    於屏東縣○○鄉○○村○○巷00號前，與被告騎乘之車牌號碼000-
    000之普通重型機車發生車禍。兩造於110年10月6日於屏東
    縣内埔鄉調解委員會調解，原告同意賠償3萬元與被告，作
    為醫療費、修車費及精神慰撫金之賠償。因原告當時未投保
    強制責任險，故兩造亦協議原告賠償之費用即包含被告原可
    領取強制責任險之保險費用。詎料，原告於110年11月間收
    受財團法人汽車交通事故特別補償基金（下稱補償基金）之
    函文表示被告早已向補償基金申請補償金並已領取74,927元
    ，併請求原告償還該筆費用，經原告確認後，被告乃係在11
    0年8月間即向補償基金申請補償，並於當月即收受補償金，
    然被告於110年10月6日調解時隱瞞此事，致原告於賠償被告
    後，又再受到補償基金之求償。兩造之調解筆錄載明賠償範
    圍包含汽機車強制險之理賠金，被告卻隱瞒其已向補償基金
    申請受償之事實，而基於受雙重補償之私益意圖以債權人身
    分與原告協商調解，致原告認為與被告達成和解後，被告不
    會再申請理賠，原告亦可免受遭代位求償之不利益。兩造之
    和解内容真意即賦有被告不得依強制汽車責任保險法申請理
    賠之行為義務，而被告隱瞞已申請理賠之行為顯背於一般善
    良風俗，且違反和解契約之行為義務，而有不完全給付之情
    事，並使原告受有遭補償基金求償之損害，原告可依民法第
    184條第1項後段之規定或民法第227條第1項、第226條第1項
    規定，請求被告賠償74,927元。退步言之，若鈞院認原告不
    得主張民法第184條第1項後段之損害賠償，然依兩造之調解
    筆錄可知，兩造已協議因車禍所生之損害賠償金額為3萬元
    ，且包含強制責任險之給付，而依據強制汽車責任保險法第
    42條第1項規定，補償基金之補償視為債務人賠償之一部，
    故被告實際自原告處受領賠償之金額係104,927元，已逾二
    造和解之金額，就超過3萬之部分，即74,927元，自屬不當
    得利，原告可依民法第179條之規定，請求被告返還74,927
    元等語。並聲明被告應給付原告74,927元，及自起訴狀繕本
    送達翌日起至清償日止，按年息5%計算之利息。
二、被告抗辯：
　　確有與原告發生交通事故，而進行調解，惟於調解前即已藉
    由保險業務員通知原告，因原告騎乘之車輛未投保強制責任
    險，故被告得向補償基金申請理賠，被告於110年8月27日自
    補償基金處受領74,927元，乃係基於強制汽車責任保險法第
    27條之規定，並無不當得利之情。再者，原告申請調解，因
    調解當日被告身體不適委由代理人出席，代理人已有告知原
    告，被告有申請補償基金理賠，而原告以不符比例原則之3
    萬元作為被告醫療費、修車費、精神慰撫金等費用（包含汽
    、機車強制險理賠金），原告主張補償基金之74,927元為不
    當得利應歸原告，顯然與民法有關給付之效力及不當得利之
    規定違背，顯屬無據，應予駁回。並聲明：原告之訴駁回。
三、法院之判斷：
㈠、原告主張其與被告發生交通事故，兩造於110年10月6日以3萬
    元調解成立，此調解金為被告醫療費、修車費、精神慰撫金
    等費用（包含汽、機車強制險理賠金），被告於110年8月27
    日自補償基金受領補償金74,927元等情，業據原告提出屏東
    縣內埔鄉調解委員會調解書為證（見本院卷第8頁），且為
    被告所不爭執，就此部分之事實此信為真正。
㈡、原告主張被告自補償金基所受領之74,927元，有侵權行為及
    不當得利之情，此為被告所否認，並以前揭詞置辯，經查：
⑴、按汽車交通事故發生時，請求權人因下列情事之一，未能依
    本法規定向保險人請求保險給付者，得於本法規定之保險金
    額範圍內，向特別補償基金請求補償：二、事故汽車為未保
    險汽車。強制汽車責任保險法第40條第1項第2款定有明文。
　　又按因故意或過失，不法侵害他人之權利者，負損害賠償責
    任。故意以背於善良風俗之方法，加損害於他人者亦同。無
    法律上之原因而受利益，致他人受損害者，應返還其利益。
    雖有法律上之原因，而其後已不存在者，亦同。民法第184
    條第1項、第179條定有明文。次按因故意或過失不法侵害他
    人之權利者，負損害賠償責任，故意以背於善良風俗之方法
    加損害於他人者亦同，民法第184條第1項定有明文。本項規
    定前後兩段為相異之侵權行為類型。關於保護之法益，前段
    為權利，後段為一般法益。關於主觀責任，前者以故意過失
    為已足，後者則限制須故意以背於善良風俗之方法加損害於
    他人，最高法院86年度台上字第3760號民事裁判參酌。
⑵、經查，原告於肇事時所駕駛之車輛未投保強制責任險，而被
    告於110年8月自補償基金處受領補償金，此為原告所自承（
    見本院卷第4、5頁），復有財團法人汽車交通事故特別補償
    基金法務處函在卷可稽（見本院卷第9、10頁），是以被告
    受領補償金係基於法律規定而來，並無任何背於善良風俗之
    侵權行為，且其受領係基於法律之規定，並非無法律上之原
    因，是以原告主張其受領補償金，有侵權行為及不當得利，
    容有誤會。
⑶、兩造係於110年10月6日成立調解，晚於被告受領補償金之時
    間，而原告於調解時，亦知悉被告有向補償基金申請理賠，
    僅係不知悉理賠之數額，此為原告當庭所自承，復有證人謝
    孟汝即保險業務員到庭證稱：關於本件的事故是由我處理，
    我有連絡原告，是在8月份連絡的，我有連絡原告要送申請
    文件，但理賠金額不是我們決定的，因為理賠金額要有一定
    的程序，我只是跟原告要地址等語，此有本院言詞辯論筆錄
    在卷可稽（見本院卷第37頁背面），則原告既已知悉被告有
    申請理賠，則於調解時，當知悉有可能受有遭補償基金求償
    之損害，其仍與被告成立調解，且指被告隱瞞申請理賠之行
    為，背於一般善良風俗，難謂有據。惟被告於調解時，既已
    向補償基金申請理賠，而補償基金之理賠內容，係針對被告
    所受之損害，而其損害既已填補，自不得再向原告請求。被
    告雖辯稱係代理人之個人行為，惟被告既有委任代理人為調
    解之行為，則被告當受代理人行為之拘束，而於調解內容中
    ，既已載明含強制險理賠金，應認強制險理賠金已包含調解
    的金額，則被告就此調解金額3萬元，自無受理的權源，此
    部分顯無法律上之原因，是以原告主張被告受有不當得利，
    於3萬元之範圍內，核屬有據，應予准許，逾此部分之請求
    ，為無理由，應予駁回。
四、綜上所述，原告請求被告返還3萬元，為有理由，逾此部分
    之請求，難謂有據，應予駁回。
五、本件係適用小額訴訟程序所為被告部分敗訴之判決，依民事
    訴訟法第436條之20應依職權宣告假執行，並依同法第392條
    第2項宣告如被告預供擔保，得免為假執行。　　　　
六、訴訟費用負擔之依據，民事訴訟法第79條。　　
中　　華　　民　　國　　111 　年　　4 　　月　　6 　　日
                 潮州簡易庭     法　官  吳思怡
以上正本係照原本作成。
如不服本判決，應於送達後20日內，向本院提出上訴狀並表明上
訴理由，如於本判決宣示後送達前提起上訴者，應於判決送達後
20日內補提上訴理由書（須附繕本）。如委任律師提起上訴者
，應一併繳納上訴審裁判費。
中　　華　　民　　國　　111 　年　　4 　　月　　6 　　日

                                  書記官　蔡進吉